最高法院民事判決　　　　　　　　　　　　　　　九十一年度台上字第一四六五號
　　上　訴　人　乙○○
　　　　　　　　高雄市政府警察局
　　法定代理人　洪勝
　　共　　　同
　　訴訟代理人　林雪娟律師
　　被 上訴 人　甲○○
右當事人間請求國家賠償事件，上訴人對於中華民國八十九年四月二十七日台灣高等
法院高雄分院第二審判決（八十七年度上國字第六號），提起上訴，本院判決如左：
    主  文
原判決關於命上訴人給付及該訴訟費用部分廢棄，發回台灣高等法院高雄分院。
    理  由
本件上訴人高雄市政府警察局之法定代理人於原審判決後，由謝銀黨變更為洪勝，
並由洪勝為上訴人高雄市政府警察局聲明承受訴訟，於法並無不合，應予准許，合
先說明。
本件被上訴人主張：上訴人高雄市政府警察局所屬新興分局警員即上訴人乙○○，以
伊父陳茯勝購買贈與伊之車牌號碼ＸＣ｜二一七三號自用小客車，使用訴外人林鈺銘
所有車牌號碼四六七｜三九七七號自用小客車之零件，涉有贓物罪嫌，未經檢察官命
令即將該車扣押。嗣陳茯勝贓物案經檢察官不起訴處分確定，伊另提起確認該車所有
權存在之訴，亦獲得勝訴判決確定，台灣高雄地方法院檢察署乃通知上訴人高雄市政
府警察局將車發還，詎上訴人乙○○已將該車交與訴外人林鈺銘低價出售他人，致伊
無法取回所有系爭車輛，而受有相當於新台幣（下同）一百三十萬元之損害，經依法
向上訴人高雄市政府警察局提出國家賠償之請求而未果，爰依國家賠償法第二條第二
項前段及民法第一百八十六條第一項之規定，及不真正連帶債務之法理，求為命上訴
人連帶賠償一百三十萬元，並加付法定遲延利息之判決（原審判命上訴人應連帶給付
被上訴人一百二十三萬五千元本息，而駁回其餘部分之請求）。
上訴人則以：依刑事訴訟法第一百三十條、第一百三十一條、第一百三十七條、第一
百四十條第二項、第一百四十二條第二項，警察偵查犯罪規範第六章第六節第六０八
五條等規定，上訴人乙○○有權將系爭車輛扣押，亦有權將之交由原所有權人林鈺銘
保管，上訴人乙○○並不知檢察官有通知被上訴人提起民事訴訟，以確認系爭車輛之
所有人，無違反檢察官命令之故意。況上訴人保管系爭車輛年餘，已有銹蝕現象，為
避免損害之擴大，方應林鈺銘之要求交其保管，林鈺銘違背保管義務將車輛出售，致
被上訴人受到損害，應由林鈺銘負賠償責任，上訴人不應負賠償責任等語，資為抗辯
。
原審將第一審所為被上訴人敗訴之判決一部廢棄，改判命上訴人給付如上開金額，其
餘部分維持第一審所為被上訴人敗訴之判決，駁回被上訴人之上訴，係以：按刑事訴
訟程序中之扣押，乃對物之強制處分，應由檢察官或法官親自實施，或由檢察官或法
官簽發搜索票記載其事由，命由司法警察或司法警察官執行之，刑事訴訟法第一百三
十六條定有明文。此乃法定程序，如有欠缺，其所實施之扣押，即非適法，司法警察
或司法警察官並無逕以命令扣押之處分權限，最高法院著有六十九年台上字第二四一
二號判例可參。系爭車輛並未經檢察官命令扣押之事實，為兩造所不爭，並經原審調
閱刑事案卷查明屬實，上訴人乙○○違法扣押系爭車輛，堪予認定。次查刑事訴訟法
第一百四十條第二項、一百四十二條第二項，係有關法院及檢察官對扣押物之保管及
發還之規定，司法警察或其機關尚無權引用上開規定，將扣押物發交他人保管或發還
予所有人，此觀同法第一百四十二條第一項前段規定，扣押物應以法院之裁定或檢察
官命令發還之自明。警察偵查犯罪規範及法務部檢(二)字第一三二九號函，雖認司法
警察可將扣押物發交他人保管，惟此項規定及見解，顯與刑事訴訟法第一百四十二條
之規定抵觸，應屬無效。上訴人自承保管系爭車輛一年有餘，足見上訴人機關保管系
爭車輛並無困難，其不再保管將之交付林鈺銘保管，顯有故意違法，上訴人辯稱係為
避免損害擴大，自屬無據。末按公務員因故意違背對於第三人應執行之職務，致第三
人之權利受損害者，負賠償責任；又公務員於執行職務行使公權力時，因故意或過失
不法侵害人民權利者，國家應負損害賠償責任，民法第一百八十六條第一項前段、國
家賠償法第二條第二項前段分別定有明文。上訴人乙○○係上訴人高雄市政府警察局
所屬之公務員，其故意違法扣押系爭車輛及違法發還系爭車輛予林鈺銘，則被上訴人
請求上訴人賠償系爭車輛之損害，即屬有據。上訴人二人對被上訴人之損害均負全部
之賠償責任，為不真正連帶債務。查陳茯勝於八十一年六月間以一百七十三萬元買受
系爭車輛，至八十三年八月間違法發還林鈺銘時，其車價約為一百二十三萬五千元，
業經原審囑託中華民國企業技術鑑定委員會鑑定屬實，有該會八八、十、十三、高
技字第一○二八號函附卷可稽，並經鑑定人林利州到庭證述屬實，且與被上訴人所提
出之汽車購買指南內中古車行情表所載，亦屬相當，堪予採信。系爭車輛買受時雖係
二車拼裝而成，引擎與車身屬不同車牌，惟二車均係ＢＭＷ牌、均係一九八九年十一
月出廠，均屬七三五ＩＬ型者，有四六七｜三九七七號、ＸＣ｜二一七三號牌照登記
書附卷可稽，應無減損其價值。應認上訴人違法損害被上訴人時之車價應以一百二十
三萬五千元為適當。至高雄市汽車商業同業公會起初認ＢＭＷ牌，一九八九年十一月
出廠，七三五ＩＬ型之汽車，至一九九四年八月之中古車價為四十二萬元，嗣又認其
中古車價為一百二十萬元，若係拼裝車，因不知其拼裝情形，只能定為四十二萬元云
云，有該公會八十七年九月八日、十二月七日高汽福字第二一號、第○○○號函，
八十八年六月十七日、七月二十日高汽獅字第○三三號、第○四一號函附卷可稽，
前後矛盾，毫不足採。從而，被上訴人請求上訴人連帶賠償損害，於一百二十三萬五
千元之範圍，為有理由等詞，為其判斷之基礎。
按賠償財產上之損害，應以被害人客觀上實際所受損害為衡量標準。查原審以系爭車
輛經囑託中華民國企業技術鑑定委員會鑑定結果，認八十三年八月間交付林鈺銘時，
其車價約為一百二十三萬五千元，有該會八八、十、十三、高技字第一○二八號函
可稽；而系爭車輛雖係由四六七｜三九七七號、ＸＣ｜二一七三號二車拼裝而成，然
二車均係ＢＭＷ牌一九八九年十一月出廠之七三五ＩＬ型，且經判決確定為被上訴人
所有，應無減損其價值云云。惟查上開函件特別標明「係在不考量拼裝車之情況」下
所為之鑑定（見原審卷(二)第四頁），且該委員會八十八年八月九日之鑑定報告書，載
明「本標的因無法查看其外觀、內裝及其他車況，故採用一般正常使用下推定其車價
為一百二十五萬元」、「若拼裝車輛屬違法之行為，於買賣交易中若買方在已知情況
下，考量風險、故障率、安全性……等，並無相對之市場可言」（見原審卷外放證物
鑑定報告書第五頁、第三頁）；又高雄市汽車商業同業公會八十八年七月二十日高
汽獅字第○四一號函亦稱「ＢＭＷ七三五新車價為二百八十八萬元，一九九四年中古
車價為一百二十萬元，至於拼裝車，因未實際了解拼裝情形，危險性、價值性難定，
只能定為四十二萬元」（見原審卷(一)第二一一頁）。足見前開二鑑定機構一致認定，
拼裝車輛因其違法性、拼裝情形不一、故障率、安全性等因素，在客觀上縱有其價值
亦較一般中古車為低，原審逕以系爭車輛雖係二車拼裝而成，然二車均係同一廠牌、
年份之同型車，且經判決確定為被上訴人所有，應無減損其價值云云，不僅與鑑定機
構之認定歧異，亦與經驗法則有違。上訴論旨，指摘原判決對其不利部分為不當，求
予廢棄，非無理由。
據上論結，本件上訴為有理由，依民事訴訟法第四百七十七條第一項、第四百七十八
條第一項，判決如主文。
中      華      民      國    九十一    年      七      月    二十六    日
                              最高法院民事第一庭
                                  審判長法官  李  錦  豐
                                        法官  楊  鼎  章
                                        法官  吳  麗  女
                                        法官  許  朝  雄
                                        法官  陳  重  瑜
      右正本證明與原本無異
                                              書  記  官
中      華      民      國    九十一    年      八      月     十五     日
